ACORDAO-COMPLETO-2422563

ACÓRDÃO 9252/2020 ATA 30/2020 - SEGUNDA CÂMARA

VISTOS, relatados e discutidos estes autos em que se analisam atos de pensão militar deferidos pelo Serviço de Inativos e Pensionistas da Marinha/Comando da Marinha, em favor das beneficiárias e do beneficiário acima identificados. 
ACORDAM os Ministros do Tribunal de Contas da União, reunidos em Sessão da 2ª Câmara, ante as razões expostas pelo Relator, e com fulcro no art. 71, incisos III e IX, da Constituição Federal e nos arts. 1º, inciso V, e 39, inciso II, da Lei 8.443/1992, c/c o art. 259, inciso II, do Regimento Interno/TCU, em:
9.1. considerar legais as concessões de pensão militar em benefício das Sras. Albertina Maria Luz da Silva, Durcineia Silva Pessoa, Maria das Graças Silva Bezerra, Fátima Hassan de Vasconcellos, Aliete Alves De Faria, Ovya Florencio dos Santos, Maria Luiza Lima Ribeiro e Laurentina Schultz de Matos de Brito, conferindo registro aos correspondentes atos;
9.2. considerar ilegais as concessões de pensão militar em benefício da Sra. Benta Coelho do Rosário e do Sr. Jorge Afrânio Hara Santos Machado Silva, negando registro aos respectivos atos;
9.3. aplicar a orientação fixada no verbete da Súmula/TCU 106 acerca das parcelas indevidamente percebidas de boa-fé pelos interessados de que trata o subitem 9.2 retro;
9.4. determinar ao Serviço de Inativos e Pensionistas do Comando da Marinha, que: 
9.4.1. no prazo de 15 (quinze) dias, a contar da ciência desta deliberação, abstenha-se de realizar pagamentos decorrentes dos atos impugnados (subitem 9.2 acima) , sujeitando-se a autoridade administrativa omissa à responsabilidade solidária, nos termos do art. 262, caput, do Regimento Interno/TCU;
9.4.2. comunique a Sra. Benta Coelho do Rosário e o Sr. Jorge Afrânio Hara Santos Machado Silva a respeito deste Acórdão, alertando-os de que o efeito suspensivo proveniente da interposição de possíveis recursos perante o TCU não os eximem da devolução dos valores percebidos indevidamente após a respectiva notificação, caso os recursos não sejam providos;
9.4.3. no prazo de 30 (trinta) dias, contados da ciência desta deliberação, encaminhe ao Tribunal, por cópia, comprovante da data em que os interessados tomaram conhecimento desta decisão;
9.5. esclarecer ao órgão de origem que poderá emitir novos atos de concessão, livres da irregularidade indicada neste processo, submetendo-os a este Tribunal, nos termos da IN/TCU 78/2018.

Atos de pensão militar deferidos pelo Serviço de Inativos e Pensionistas da Marinha/Comando da Marinha, em favor das beneficiárias e do beneficiário acima identificados.

Segunda Câmara

Serviço de Inativos e Pensionistas da Marinha/Comando da Marinha.

3.  Interessados: Albertina Maria Luz da Silva (XXX.403.317-XX), Durcineia Silva Pessoa (XXX.361.807-XX), Jorge Afrânio Hara Santos Machado Silva (XXX.460.987-XX), Benta Coelho do Rosário (XXX.766.007-XX), Maria das Graças Silva Bezerra (XXX.916.437-XX), Fátima Hassan de Vasconcellos (XXX.344.607-XX), Aliete Alves De Faria (XXX.480.027-XX), Ovya Florencio dos Santos (XXX.773.007-XX), Maria Luiza Lima Ribeiro (XXX.516.277-XX) e Laurentina Schultz de Matos de Brito (XXX.981.427-XX).

13.1. Ministros presentes: Ana Arraes (Presidente), Augusto Nardes, Aroldo Cedraz e Raimundo Carreiro.
13.2. Ministros-Substitutos presentes: Marcos Bemquerer Costa (Relator) e André Luís de Carvalho.

ACORDAO-COMPLETO-2465235

Acórdão 4081/2021 - Segunda Câmara

MARCOS BEMQUERER

Trata-se de atos de pensão militar deferidos pelo Serviço de Inativos e Pensionistas da Marinha, em benefício das Sras. Albertina Maria Luz da Silva, Durcineia Silva Pessoa, Benta Coelho do Rosário, Maria das Graças Silva Bezerra, Fátima Hassan de Vasconcellos, Aliete Alves De Faria, Ovya Florencio dos Santos, Maria Luiza Lima Ribeiro e Laurentina Schultz de Matos de Brito, e do Sr. Jorge Afrânio Hara Santos Machado Silva.
2.	Em sua primeira análise, a Secretaria de Fiscalização de Pessoal - Sefip, após consignar a validação das informações cadastradas no Sisac pela crítica automatizada e os pareceres pela legalidade emitidos pelo órgão de controle interno, concluiu pela legalidade das pensões ora analisadas (peça 12) . 
3.	O MPTCU, representado pelo Subprocurador-Geral Paulo Soares Bugarin, então Procurador-Geral, discordou, em seu parecer, desse entendimento (peça 15) , no tocante ao ato da peça 9, que trata de reversão da pensão, a partir de 29/01/2014, em favor de Jorge Afrânio Hara Santos Machado Silva, habilitado na condição de filho maior inválido de Emmanuel Luiz Machado Silva, falecido em 28/05/1989 (peça 15) . 
4.	Nesse sentido, restitui o feito à Sefip, para a adoção das providências pertinentes ao devido saneamento dos autos, autorizando as diligências necessárias para tanto (peça 16) .
5.	Dessa forma, a unidade técnica diligenciou o Comando da Marinha nos seguintes termos (peça 17) : 
"Instituidor: EMMANUEL LUIZ MACHADO SILVA (CPF XXX.533.177-XX) ato nº de controle 10637508-08-2015-000993-1. 
Beneficiário: JORGE AFRÂNIO HARA SANTOS MACHADO SILVA (CPF XXX.460.987-XX) . 
Documentos/Esclarecimentos: Encaminhar cópia do Termo de Inspeção do Centro de Perícias Médicas da Marinha relativo ao beneficiário supracitado, uma vez que a documentação não consta nos autos encaminhados a este Tribunal."
6.	Transcrevo, a seguir, excerto da instrução de mérito da unidade técnica, com pequenos ajustes de forma (peça 22) :
"7.	Em resposta, o Comando da Marinha encaminhou cópia do Termo de Inspeção de Saúde n° 015.000.15347, no qual se constata a causa da invalidez do Sr. JORGE AFRÂNIO HARA SANTOS MACHADO SILVA e a preexistência ao óbito do instituidor, peça 20, pág. 03. É pertinente informar que o documento é datado de junho de 2015, data em que o beneficiário ainda exercia emprego junto às Indústrias Nucleares do Brasil S.A., vínculo do qual veio a se desligar em 25/07/2016.
8.	Logo, entende-se que ocorreu acúmulo ilegal por parte do Sr. JORGE AFRÂNIO HARA SANTOS MACHADO SILVA que na condição de inválido perante o Comando da Marinha não poderia exercer qualquer outro trabalho e incapaz de prover sua subsistência.
9.	Entretanto são pertinentes algumas considerações que irão embasar o parecer desta unidade técnica:
a)	A patologia Esquizofrenia é um conjunto de psicoses endógenas cujos sintomas fundamentais apontam a existência de uma dissociação da ação e do pensamento, expressa em uma sintomatologia variada, como delírios persecutórios, alucinações, esp. auditivas, labilidade afetiva. É caracterizada ainda por pensamentos ou experiências que parecem não ter contato com a realidade, fala ou comportamento desorganizado e participação reduzida nas atividades cotidianas.
b)	A doença de forma geral não se caracteriza por deficiência física ou mental, situação caracterizada aqui no caso concreto pela aprovação de interessado em concurso público para economista, logo não há que se falar em diminuição na capacidade de intelecto do indivíduo.
c)	Para bem exemplificar tal situação, recorre-se ao filme 'Uma Mente Brilhante' no qual é retratada a vida do matemático John Nash que sofria do mesmo mal do interessado. Para bem caracterizar que tal doença não se relaciona com a diminuição da capacidade intelectual do indivíduo, o matemático retratado no filme, em 1994, após resolver na década de 1950 um problema relacionado à teoria dos jogos, que lhe rendeu, em 1994, o Prêmio de Ciências Econômicas em Memória de Alfred Nobel.
d)	Logo, é patologia que trata da condição psicológica do indivíduo e que muitas das vezes pode levar uma vida normal. Entretanto, mesmo levando uma vida cotidiana normal, ele está sujeito a ter surtos de fuga da realidade, ou seja, ele continua doente com ou sem sintomas aparentes.
e)	O interessado foi reavaliado por Junta Médica Oficial composta por 03 médicos em 14 de abril de 2015, Junta que na ocasião reafirmou a condição de inválido do Sr.  JORGE AFRÂNIO HARA SANTOS MACHADO SILVA nos seguintes termos, peça 20, pág.03:
'É portador de Esquizofrenia paranoide, CIDX F20.0 (Alienação mental) , estando inválido para todo e qualquer trabalho, não podendo prover sua subsistência a partir de 30/09/1987.'
f)	Entende-se que o beneficiário foi avaliado por quem tem competência técnico-profissional para a comprovação da invalidez.
10.	Dessa forma, pelo acima exposto, esta unidade técnica entende que o beneficiário Sr. JORGE AFRÂNIO HARA SANTOS MACHADO SILVA é inválido, não cabendo a este Tribunal contestar tal situação e sim, sendo imprescindível a esta Corte determinar ao Comando da Marinha que alerte ao interessado em questão que a realização de qualquer vínculo empregatício é situação que descaracteriza seu direito à pensão militar na condição de filho solteiro inválido, amparado nos termos do inciso II do art. 7º da lei 3765/60 em sua redação original.  
CONCLUSÃO 
11.	A abrangência e a profundidade das verificações levadas a efeito fundamentam convicção de legalidade do ato. Assim, cabe proposta no sentido de que sejam considerados legais, promovendo-se seus registros. 
PROPOSTA DE ENCAMINHAMENTO
12.	Ante o exposto, com fundamento nos arts. 71, inciso III, da Constituição Federal, 1o, inciso V, e 39, inciso II, da Lei 8.443/1992 e 260, § 1o, do Regimento Interno do Tribunal de Contas da União propõe-se:
a) considerar legais os atos do presente processo;
b) determinar ao Comando da Marinha do Brasil que alerte o Sr. JORGE AFRÂNIO HARA SANTOS MACHADO SILVA, beneficiário no ato nº 10637508-08-2015-000993-1, para que não realize vínculos empregatícios de qualquer natureza, uma vez que tais contratos é condição extintiva da sua condição de beneficiário de pensão militar na condição de filho inválido, amparado pelo inciso II do art. 7º da lei 3765/60 em sua redação original."
7.	O MPTCU, neste momento processual representado pelo Procurador Rodrigo Medeiros de Lima, concorda com a instrução da unidade técnica, considerando, de fato, que ante o consignado no termo de inspeção de saúde, assinado por cinco médicos, restou comprovada a invalidez do beneficiário da pensão e sua preexistência ao óbito do instituidor restando o ato legal sob esse aspecto. 
8.	Entretanto, em divergência com a Sefip, o Procurador opina pela ilegalidade do ato (peça 9) , em razão de ter observado que os proventos da pensão estão sendo pagos com base em grau hierárquico superior àquele da reforma do instituidor. 
9.	O Parquet especializado opinou ainda pela ilegalidade do ato que trata da pensão instituída por Damázio Justino do Rosário Filho em favor da viúva Benta Coelho do Rosário (peça 2) , visto que os proventos tiveram por referência três postos acima daquele que o ex-militar ostentava na atividade, e alcançou militar já reformado, em desacordo com o art. 110 da Lei 6.880/1980 e com o entendimento dado pelo Acórdão 2225/2019-TCU-Plenário, conforme extrai-se de trecho do Parecer (peça 26) : 
"9.	Assim, ante o consignado no termo de inspeção de saúde, assinado por cinco médicos, este representante do Ministério Público de Contas da União anui à conclusão da Sefip, de que restou comprovada a invalidez do beneficiário da pensão e sua preexistência ao óbito do instituidor restando o ato legal sob esse aspecto.
10.	Todavia, quanto à proposta de legalidade dos atos do processo, observa-se a necessidade de analisar essas concessões à luz do novo entendimento do Tribunal, inaugurado pelo Acórdão 2225/2019-TCU-Plenário.
11.	É que, por meio da referida deliberação, da relatoria do Ministro Benjamin Zymler, proferida na sessão de 18/9/2019, a Corte de Contas firmou entendimento no sentido de que não há embasamento legal para o cálculo dos proventos de reforma tendo por referência dois ou mais postos acima daquele ostentado pelo militar na atividade. A Lei 6.880/1980 trata do tema em seus artigos 50, 108 e 110 (grifos acrescidos) :
'Art. 50. São direitos dos militares:
 (...) 
II - a percepção de remuneração correspondente ao grau hierárquico superior ou melhoria da mesma quando, ao ser transferido para a inatividade, contar mais de 30 (trinta) anos de serviço; (redação original) 
II - o provento calculado com base no soldo integral do posto ou graduação que possuía quando da transferência para a inatividade remunerada, se contar com mais de trinta anos de serviço; (Redação dada pela Medida Provisória nº 2.215-10, de 31.8.2001) 
III - a remuneração calculada com base no soldo integral do posto ou graduação quando, não contando 30 (trinta) anos de serviço, for transferido para a reserva remunerada, ex officio, por ter atingido a idade-limite de permanência em atividade no posto ou na graduação, ou ter sido abrangido pela quota compulsória; e (Redação original) 
III - o provento calculado com base no soldo integral do posto ou graduação quando, não contando trinta anos de serviço, for transferido para a reserva remunerada, ex officio, por ter atingido a idade-limite de permanência em atividade no posto ou na graduação, ou ter sido abrangido pela quota compulsória; e (Redação dada pela Medida Provisória nº 2.215-10, de 31.8.2001) 
 (...) 
Art. 108. A incapacidade definitiva pode sobrevir em conseqüência de:
I - ferimento recebido em campanha ou na manutenção da ordem pública;
II - enfermidade contraída em campanha ou na manutenção da ordem pública, ou enfermidade cuja causa eficiente decorra de uma dessas situações;
III - acidente em serviço;
IV - doença, moléstia ou enfermidade adquirida em tempo de paz, com relação de causa e efeito a condições inerentes ao serviço;
V - tuberculose ativa, alienação mental, neoplasia maligna, cegueira, lepra, paralisia irreversível e incapacitante, cardiopatia grave, mal de Parkinson, pênfigo, espondiloartrose anquilosante, nefropatia grave e outras moléstias que a lei indicar com base nas conclusões da medicina especializada; e (Redação original) 
V - tuberculose ativa, alienação mental, esclerose múltipla, neoplasia maligna, cegueira, lepra, paralisia irreversível e incapacitante, cardiopatia grave, mal de Parkinson, pênfigo, espondiloartrose anquilosante, nefropatia grave e outras moléstias que a lei indicar com base nas conclusões da medicina especializada; e (Redação dada pela Lei nº 12.670, de 2012) 
VI - acidente ou doença, moléstia ou enfermidade, sem relação de causa e efeito com o serviço.
§ 1º Os casos de que tratam os itens I, II, III e IV serão provados por atestado de origem, inquérito sanitário de origem ou ficha de evacuação, sendo os termos do acidente, baixa ao hospital, papeleta de tratamento nas enfermarias e hospitais, e os registros de baixa utilizados como meios subsidiários para esclarecer a situação.
§ 2º Os militares julgados incapazes por um dos motivos constantes do item V deste artigo somente poderão ser reformados após a homologação, por Junta Superior de Saúde, da inspeção de saúde que concluiu pela incapacidade definitiva, obedecida à regulamentação específica de cada Força Singular.
 (...) 
Art. 110. O militar da ativa julgado incapaz definitivamente por um dos motivos constantes dos itens I e II do artigo 108 será reformado com remuneração calculada com base no soldo correspondente ao grau hierárquico imediato ao que possuir na ativa. (Redação original) 
Art. 110. O militar da ativa ou da reserva remunerada, julgado incapaz definitivamente por um dos motivos constantes dos incisos I e II do art. 108, será reformado com a remuneração calculada com base no soldo correspondente ao grau hierárquico imediato ao que possuir ou que possuía na ativa, respectivamente. (Redação dada pela Lei nº 7.580, de 1986) 
§ 1º Aplica-se o disposto neste artigo aos casos previstos nos itens III, IV e V do artigo 108, quando, verificada a incapacidade definitiva, for o militar considerado inválido, isto é, impossibilitado total e permanentemente para qualquer trabalho.
§ 2º Considera-se, para efeito deste artigo, grau hierárquico imediato:
a) o de Primeiro-Tenente, para Guarda-Marinha, Aspirante-a-Oficial e Suboficial ou Subtenente;
b) o de Segundo-Tenente, para Primeiro-Sargento, Segundo-Sargento e Terceiro-Sargento; e
c) o de Terceiro-Sargento, para Cabo e demais praças constantes do Quadro a que se refere o artigo 16.
§ 3º Aos benefícios previstos neste artigo e seus parágrafos poderão ser acrescidos outros relativos à remuneração, estabelecidos em leis especiais, desde que o militar, ao ser reformado, já satisfaça às condições por elas exigidas.
§ 4º O direito do militar previsto no artigo 50, item II, independerá de qualquer dos benefícios referidos no caput e no § 1° deste artigo, ressalvado o disposto no parágrafo único do artigo 152. (Revogado pela Medida Provisória nº 2.215-10, de 31.8.2001) 
§ 5º Quando a praça fizer jus ao direito previsto no artigo 50, item II, e, conjuntamente, a um dos benefícios a que se refere o parágrafo anterior, aplicar-se-á somente o disposto no § 2º deste artigo. (Revogado pela Medida Provisória nº 2.215-10, de 31.8.2001) '
12.	Da leitura dos dispositivos, observa-se que o benefício de 'proventos calculados sobre o posto hierárquico imediato', seja em consequência de transferência para a inatividade contando com mais de 30 anos de serviço, conforme dispõe o art. 50 da Lei 6.880/1980, seja pelo motivo de o militar ter sido considerado incapaz definitivamente, conforme art. 110 da mesma lei, somente pode ser calculado com base no soldo correspondente ao grau hierárquico imediato ao que possuir ou que possuía na ativa, não alcançando militar já reformado.
13.	É nesse sentido a jurisprudência do Superior Tribunal de Justiça (grifos inseridos) :
'PROCESSUAL CIVIL. ADMINISTRATIVO. MILITAR REFORMADO POR ATINGIR A IDADE LIMITE NA RESERVA. INVALIDEZ SUPERVENIENTE À INATIVAÇÃO. REFORMA COM REMUNERAÇÃO CORRESPONDENTE AO GRAU HIERÁRQUICO IMEDIATO. IMPOSSIBILIDADE. SÚMULAS 7 E 83 DO STJ.
1. O art. 110 da Lei 6.880/1980 prevê o direito de o militar da ativa ou da reserva remunerada ser reformado com a remuneração calculada com base no soldo correspondente ao grau hierárquico imediato ao que possuir.
2. O Tribunal de origem asseverou: 'o autor foi reformado ex officio em 21/05/2006 (Evento 20 - PROCADM4 - fl. 15) , por ter atingido idade limite de permanência na reserva, nos termos do art. 106, I, d, da Lei n° 6.880/80. Pretende, agora, a melhoria da reforma para que seus proventos passem a ser calculados com base na remuneração do posto superior na inatividade, em razão da superveniência de moléstia que determina a sua invalidez (neoplasia maligna constatada em 04/01/2008) '.
3. É inviável reanalisar a constatação das datas da reforma e da eclosão da moléstia, pois inarredável a revisão do conjunto probatório dos autos para afastar as premissas fáticas estabelecidas pelo acórdão recorrido. Aplica-se, portanto, o óbice da Súmula 7/STJ. 
4. Ao reconhecer que o direito ora pugnado alcança apenas os militares da ativa ou da reserva remunerada, não prevendo a possibilidade da alteração de proventos de militar reformado por atingir a idade limite na reserva, o Tribunal a quo decidiu em consonância com a jurisprudência do STJ, razão pela qual incide a Súmula 83 do STJ. Precedentes: REsp 1.381.724/RS, Relatora Ministra REGINA HELENA COSTA, PRIMEIRA TURMA, DJe 10/5/2017; e AgRg no REsp 1.539.940/RS, Relatora Ministra ASSUSETE MAGALHÃES, SEGUNDA TURMA, DJe 29/3/2016.
5. Recurso Especial não conhecido. (REsp 1.784.347/RS, Rel. Min. Herman Benjamin, Segunda Turma, julgado em 2/4/2019, DJe de 23/4/2019) .
ADMINISTRATIVO. MILITAR. REFORMA. ALTERAÇÃO DE BENEFÍCIO. INCAPACIDADE SUPERVENIENTE. ART. 110, § 1º C/C ART. 108, V, DA LEI 6.880/80. MILITARES DA ATIVA OU RESERVA REMUNERADA. RESTRIÇÃO. MILITAR JÁ REFORMADO. IMPOSSIBILIDADE. 
1. A reforma do militar com a remuneração calculada com base no soldo correspondente ao grau hierárquico imediato ao que possuir ou que possuía na ativa, nos termos do art. 110, § 1º, c/c o art. 108, V, da Lei 6.880/80, restringe-se aos militares da ativa ou reserva remunerada, na exata disposição do caput do art. 110, não sendo possível a concessão de tal benesse àqueles militares já reformados. 
2. Recurso especial não provido. (REsp 1.340.075/CE, Rel. Min. Castro Meira, Segunda Turma, julgado em 9/4/2013, DJe de 15/4/2013) .'
14.	Desse modo, embora tenha restado comprovada a invalidez do beneficiário do ato à peça 9, observa-se que os proventos da pensão estão sendo pagos com base em grau hierárquico superior (Capitão de Fragata) àquele da reforma do instituidor (Capitão de Corveta) , e nos fundamentos da concessão não consta que o ex-militar tenha contribuído para que os proventos da pensão correspondam a grau hierárquico superior, nos termos do art. 6º da Lei 3.765/1960. E nem poderia, uma vez que o referido dispositivo estabelecia que somente aos militares 'com mais de 30 (trinta) e 35 (trinta e cinco) anos de serviço computável para fins de inatividade' seria facultado contribuir 'para a pensão correspondente a um ou dois postos ou graduações acima' da que possuía, e conforme consta no ato, o instituidor foi inativado com 23 anos, 11 meses e 28 dias de serviço.
15.	Assim, extrai-se do ato que o ex-militar obteve melhoria nos proventos com base no soldo do grau hierárquico imediato quando já estava reformado, em face de invalidez permanente decorrente de doença especificada em lei, uma vez que consta no campo 'Descrição dos Fundamentos Legais da Reforma do Instituidor' (peça 9, p. 1) que a reforma foi inicialmente concedida por limite de idade de permanência na reserva e, posteriormente, por incapacidade definitiva.
16.	Em razão do exposto, opinamos pela ilegalidade e negativa de registro do ato à peça 9, tendo em vista que a concessão a militar já reformado de melhoria nos proventos com base em grau hierárquico superior está em desacordo com o art. 110 da Lei 6.880/1980 e com o entendimento firmado no Acórdão 2225/2019-TCU-Plenário, situação que macula os proventos da pensão por ele instituída.
17.	Em relação ao ato à peça 2, que trata da pensão instituída por Damázio Justino do Rosário Filho em favor da viúva Benta Coelho do Rosário, observa-se que o ex-militar ocupava na ativa o posto de Segundo Sargento. Foi inicialmente reformado por limite de idade de permanência na reserva, cujos proventos correspondiam ao posto hierárquico superior (Primeiro Sargento) , por contar com mais de 30 anos de serviço, com fundamento no inciso II do art. 50 da Lei 6.880/1980 (peça 24) . Posteriormente, houve alteração da reforma, desta feita em face de invalidez permanente decorrente de doença especificada em lei, e os proventos passaram a ser calculados com base no soldo de Segundo Tenente (peça 25) .
18.	Como se vê, os proventos tiveram por referência três postos acima daquele que o ex-militar ostentava na atividade, e alcançou militar já reformado, em desacordo com o art. 110 da Lei 6.880/1980 e com o entendimento inaugurado pelo Acórdão 2225/2019-TCU-Plenário, situação que macula os proventos da pensão por ele instituída.
19.	Ressalte-se que os atos às peças 2 e 9 foram enviados ao TCU, respectivamente, em 16/2/2016 e 18/12/2015, de modo que podem ser apreciados sem a necessidade de prévia oitiva dos interessados, nos termos do Acórdão 587/2011-TCU-Plenário.
20.	Por fim, quanto aos demais atos, anuímos à proposta da Sefip pela legalidade e concessão dos respectivos registros."
		É o Relatório.

não há.

PESSOAL. PENSÃO MILITAR. ATRIBUIÇÃO DE VANTAGEM PREVISTA NO ART. 110 DA LEI 6.880/1980 A MILITARES QUE JÁ SE ENCONTRAVAM REFORMADOS. ILEGALIDADE DE DOIS ATOS, COM NEGATIVA DE REGISTRO. LEGALIDADE DOS DEMAIS ATOS, COM OS REGISTROS CORRESPONDENTES.

PENSÃO MILITAR (PMIL)

Secretaria de Fiscalização de Pessoal - Sefip.

Em apreciação atos de pensão militar deferidos pelo Serviço de Inativos e Pensionistas da Marinha, em benefício das Sras. Albertina Maria Luz da Silva, Durcineia Silva Pessoa, Benta Coelho do Rosário, Maria das Graças Silva Bezerra, Fátima Hassan de Vasconcellos, Aliete Alves De Faria, Ovya Florencio dos Santos, Maria Luiza Lima Ribeiro e Laurentina Schultz de Matos de Brito, e do Sr. Jorge Afrânio Hara Santos Machado Silva.
2.	Em sua primeira análise, a Secretaria de Fiscalização de Pessoal - Sefip, após consignar a validação das informações cadastradas no Sisac pela crítica automatizada e os pareceres pela legalidade emitidos pelo órgão de controle interno, concluiu pela legalidade das pensões ora analisadas (peça 12) . 
3.	O MPTCU, representado pelo Subprocurador-Geral Paulo Soares Bugarin, então Procurador-Geral, discordou, em seu parecer, desse entendimento (peça 15) , no tocante ao ato da peça 9, que trata de reversão da pensão, a partir de 29/01/2014, em favor de Jorge Afrânio Hara Santos Machado Silva, habilitado na condição de filho maior inválido de Emmanuel Luiz Machado Silva, falecido em 28/05/1989 (peça 15) . 
4.	Nesse sentido, restituí o feito à Sefip, para a adoção das providências pertinentes ao devido saneamento dos autos, autorizando as diligências necessárias para tanto (peça 16) .
5.	Dessa forma, a unidade técnica diligenciou o Comando da Marinha nos seguintes termos (peça 17) : 
"Instituidor: EMMANUEL LUIZ MACHADO SILVA (CPF 018.533.177-72) ato nº de controle 10637508-08-2015-000993-1. 
Beneficiário: JORGE AFRÂNIO HARA SANTOS MACHADO SILVA (CPF 086.460.987-61) . 
Documentos/Esclarecimentos: Encaminhar cópia do Termo de Inspeção do Centro de Perícias Médicas da Marinha relativo ao beneficiário supracitado, uma vez que a documentação não consta nos autos encaminhados a este Tribunal."
6.	Após o envio das informações pelo órgão e análise por esta Corte, os pareceres exarados nos autos pela Secretaria de Fiscalização de Pessoal - Sefip (peças 22 e 23) e pelo Ministério Público/TCU (peça 26) , representado neste momento processual pelo Procurador Rodrigo Medeiros de Lima, são parcialmente divergentes. 
7.	A Sefip entende que todos os atos em apreciação devem ser considerados legais, já o Parquet especializado, opina no sentido de concluir pela ilegalidade das pensões instituídas pelo Sr. Emmanuel Luiz Machado Silva em favor de seu filho Jorge Afrânio Hara Santos Machado Silva (peça 9) , e pelo Sr. Damázio Justino do Rosário Filho em benefício da viúva Benta Coelho do Rosário (peça 2) , e pela legalidade de todas as demais concessões pensionais. 
8.	No que concerne aos atos acostados às peças 2 e 9, foi verificada a concessão indevida aos instituidores de melhoria nos proventos com base na Lei 6.880/1980, quando reformados por incapacidade.
9.	A referida legislação, que dispõe sobre o Estatuto dos Militares, define, em seu art. 110, que:
"Art. 110. O militar da ativa ou da reserva remunerada, julgado incapaz definitivamente por um dos motivos constantes dos incisos I e II do art. 108, será reformado com a remuneração calculada com base no soldo correspondente ao grau hierárquico imediato ao que possuir ou que possuía na ativa, respectivamente.  (caput do artigo com redação dada pela Lei 7.580, de 23/12/1986) 
§ 1º Aplica-se o disposto neste artigo aos casos previstos nos itens III, IV e V do artigo 108, quando, verificada a incapacidade definitiva, for o militar considerado inválido, isto é, impossibilitado total e permanentemente para qualquer trabalho.
§ 2º Considera-se, para efeito deste artigo, grau hierárquico imediato: 
a) o de Primeiro-Tenente, para Guarda-Marinha, Aspirante-a-Oficial e Suboficial ou Subtenente; 
b) o de Segundo-Tenente, para Primeiro-Sargento, Segundo-Sargento e Terceiro-Sargento; e 
c) o de Terceiro-Sargento, para Cabo e demais praças constantes do Quadro a que se refere o artigo 16. 
§ 3º Aos benefícios previstos neste artigo e seus parágrafos poderão ser acrescidos outros relativos à remuneração, estabelecidos em leis especiais, desde que o militar, ao ser reformado, já satisfaça às condições por elas exigidas.
§ 4º  (Revogado pela Medida Provisória nº 2.215-10, de 31/8/2001) 
§ 5º  (Revogado pela Medida Provisória nº 2.215-10, de 31/8/2001) " (grifos acrescidos) 
10.	Da leitura do dispositivo acima, verifica-se que o benefício nele previsto é direcionado ao militar da ativa ou da reserva remunerada, que, ao ser considerado incapaz, é reformado, passando a ter seus proventos calculados com correspondência a um posto acima do que possuía na ativa. 
11.	Neste Tribunal, o entendimento mais recente, vigente a partir da prolação do Acórdão 2225/2019-TCU-Plenário (TC Processo 002.418/2019-3, rel. Min. Benjamin Zymler) , é de que o benefício previsto no art. 110 da Lei 6.880/1980 não alcança o militar reformado nem permite o cálculo dos proventos com correspondência a mais de um posto acima do que o militar possuía na ativa.
12.	Como exposto no voto condutor da referida deliberação, "há distinção tão substancial entre os regimes jurídicos aplicáveis, de per si, aos militares da ativa, da reserva e reformados que não se apresenta razoável pretender igualá-los". 
13.	No que tange à pensão instituída à peça 9, extraio excerto do Parecer do MP/TCU, no qual explica-se a situação em voga (peça 26) :
" (...) os proventos da pensão estão sendo pagos com base em grau hierárquico superior (Capitão de Fragata) àquele da reforma do instituidor (Capitão de Corveta) , e nos fundamentos da concessão não consta que o ex-militar tenha contribuído para que os proventos da pensão correspondam a grau hierárquico superior, nos termos do art. 6º da Lei 3.765/1960. E nem poderia, uma vez que o referido dispositivo estabelecia que somente aos militares 'com mais de 30 (trinta) e 35 (trinta e cinco) anos de serviço computável para fins de inatividade' seria facultado contribuir 'para a pensão correspondente a um ou dois postos ou graduações acima' da que possuía, e conforme consta no ato, o instituidor foi inativado com 23 anos, 11 meses e 28 dias de serviço.
15. Assim, extrai-se do ato que o ex-militar obteve melhoria nos proventos com base no soldo do grau hierárquico imediato quando já estava reformado, em face de invalidez permanente decorrente de doença especificada em lei, uma vez que consta no campo 'Descrição dos Fundamentos Legais da Reforma do Instituidor' (peça 9, p. 1) que a reforma foi inicialmente concedida por limite de idade de permanência na reserva e, posteriormente, por incapacidade definitiva".
14.	Assim, de fato, observa-se que a reforma foi inicialmente concedida em limite de idade e, posteriormente, por incapacidade definitiva do ex-militar, de modo que obteve melhoria nos proventos com base no soldo do grau hierárquico imediato quando já estava reformado.
15.	Em relação à pensão instituída no ato inserto à peça 2, consoante análise tecida pelo Parquet  (peça 26) : 
" (...) o ex-militar ocupava na ativa o posto de Segundo Sargento. Foi inicialmente reformado por limite de idade de permanência na reserva, cujos proventos correspondiam ao posto hierárquico superior (Primeiro Sargento) , por contar com mais de 30 anos de serviço, com fundamento no inciso II do art. 50 da Lei 6.880/1980 (peça 24) . Posteriormente, houve alteração da reforma, desta feita em face de invalidez permanente decorrente de doença especificada em lei, e os proventos passaram a ser calculados com base no soldo de Segundo Tenente (peça 25) ".
16.	Da mesma forma, o instituidor, quando já reformado, obteve melhoria nos proventos com base em três postos acima em comparação ao da atividade.
17.	À luz do atual entendimento deste Tribunal, concordo com o Ministério Público/TCU no sentido de que houve a concessão indevida dos benefícios previstos no art. 110, § 1º, da Lei 6.880/1980 ao Sr. Jorge Afrânio Hara Santos Machado Silva e à Sra. Benta Coelho do Rosário.
18. 	Outrossim, de conformidade com o art. 262 do Regimento Interno deste Tribunal, importa determinar ao Comando da Marinha que faça cessar os pagamentos decorrentes dos atos impugnados, sob pena de responsabilidade solidária da autoridade administrativa omissa. 
19.	Deve-se também determinar ao órgão de origem que comunique ao Sr. Jorge Afrânio Hara Santos Machado Silva e à Sra. Benta Coelho do Rosário Pereira sobre a deliberação do Tribunal, alertando-os de que o efeito suspensivo proveniente da interposição de eventuais recursos junto ao TCU não os eximem da devolução dos valores percebidos indevidamente após a notificação, caso esses recursos não sejam providos. Após, o órgão de origem deve remeter ao Tribunal documento comprobatório de que os interessados foram cientificados do julgamento desta Corte.
20.	As demais concessões de pensão examinadas neste processo devem ser consideradas legais, conferindo-se registro aos correspondentes atos. 
	Ante o exposto, manifesto-me por que seja adotada a deliberação que ora submeto a este Colegiado.
TCU, Sala das Sessões, em 1º de setembro de 2020.
MARCOS BEMQUERER COSTA
Relator